【裁判字號】    97,簡,404
【裁判日期】    980123
【裁判案由】    就業服務法
【裁判全文】
臺北高等行政法院判決
                                       97年度簡字第404號
原      告  甲○○
被      告  臺北市政府
代  表  人  乙○○
訴訟代理人  己○○
            戊○○
上列當事人間因就業服務法事件，原告不服行政院勞工委員會中
華民國97年5 月6 日勞訴字第0970003705號訴願決定，提起行政
訴訟。本院判決如下：
    主  文
原告之訴駁回。
訴訟費用由原告負擔。
    事  實  及  理  由
一、事實概要：緣傅煦白、傅孫雅華為原告之乾爹、乾媽，傅煦
    白於民國94年12月1 日委託千慧人力仲介有限公司（下稱千
    慧公司）代辦僱用外勞看護傅孫雅華之相關程序，原經仲介
    合法聘僱外勞ARAT MARICHU JAVER，於95年12月2 日終止聘
    僱關係。千慧公司乃接續代為辦理遞補招募外勞之事宜，惟
    未及完成，傅煦白即於96年4 月30日死亡，嗣經千慧公司代
    辦合法申請聘僱之菲律賓籍家庭看護工SUERTEGOSA ROSAN
    SUICO （下稱：S 君，護照號碼：UU0000000 ）於同年5 月
    31日入境，並獲行政院勞工委員會96年6 月20日勞職外字第
    0961102915號之許可，許可內容為在臺北市○○○路○ 段30
    巷3 弄21號（按即原告住處）從事服務業──家庭看護工作
    ，被看護人：傅孫雅華，聘僱許可期間為96年5 月31日至98
    年2 月11日。惟原告竟未向主管機關或千慧公司告知傅煦白
    業已死亡之事實，重新辦理聘僱外勞之申請許可程序，逕行
    聘僱S 君於其住家充任家庭幫傭工作。嗣因S 君向被告投訴
    工時過長，且從事與聘僱內容不符之工作，經被告所轄勞工
    局於96年8 月9 日派員查獲，復經被告查證屬實，認定原告
    所為已違反就業服務法第44條「任何人不得非法容留外國人
    從事工作」之規定，乃依同法第63條第1 項，以96年12月13
    日府勞2 字第09639676300 號裁處書處原告罰鍰新臺幣（下
    同）15萬元整。原告不服，提起訴願，遭決定駁回，遂提起
    本件行政訴訟。
二、原告起訴意旨略以：
  (一)雇主傅煦白與被看護人為夫妻之關係，膝下無子女，原告為
    其義子，平日皆由原告奉養傅煦白夫婦，而傅煦白夫婦之居
    住地址亦為原告之住所，故行政院勞工委員會依雇主申請聘
    僱菲律賓籍家庭看護工之工作地點於96年6 月20日以勞職外
    字第0961102915號函，核准S 君之工作地點為「台北市中山
    區○○○路○ 段30巷3 弄21號」（亦即為原告之住所），原
    告為盡孝道及照顧被看護人與其義父（即傅煦白與被看護人
    傅孫雅華）共同居住實屬合情合理，並非原告私自容留S 君
    從事家庭幫傭等工作，且傅煦白所委任之人力仲介公司服務
    人員丙○○到上開地點做仲介服務時也與被看護人傅孫雅華
    見面，當時S 君正在照顧被看護人傅孫雅華及從事被看護人
    要求之工作；至於S 君所從事之工作與原告毫無關係，原告
    又如何違反就業服務法第44條規定？顯見被告處分失當且不
    合情理。另S 君之談話紀錄部分內容並非事實，因為S 君知
    道被看護人不滿意其工作表現，被看護入曾多次向丙○○反
    映換人，S 君亦表明不願被遷返，想直接換雇主，但因就業
    服務法之規定須遷返S 君，無法同意S 君之要求，S 君是否
    因此而採取此種手段以達到留在台灣工作之目的就不得而知
    。
  (二)按行政程序法第8 條之規定：「行政行為，應以誠實信用之
    方法為之，並應保護人民正當合理之信賴。」；第9 條：「
    行政機關就該管行政程序，應於當事人有利及不利之情形，
    一律注意。」。
  (三)刑事訴訟法上所謂認定犯罪事實之證據，係指足以認定原告
    確有犯罪行為之積極證據而言，該項證據自須適合於原告犯
    罪事實之認定，始得採為斷罪資料；按犯罪事實應依證據認
    定之，無證據不得推定其犯罪事實，刑事訴訟法第154 條定
    有明文；而認定不利於被告之事實，須依積極證據，苟積極
    證據不足為不利於被告事實之認定時，即應為有利於被告之
    認定，更不必有何有利之證據；又按被告之處分，係以使原
    告受處分訴追為目的，其陳述是否與事實相符，仍應調查其
    他證據以資審認，最高法院30年上字第816 號判例、29年上
    字第3103判例、52年台上字第1300號判例分別著有明文。
  (四)人民違反法律上之義務而應受行政罰之行為，應以故意或過
    失為其責任條件。惟行為人如能舉證證明自己無過失時，即
    不應加以處罰，司法院釋字第275 號解釋意旨甚明。
  (五)被告於96年8 月9 日派員前往傅煦白之住所訪查，並要求原
    告製作談話紀錄，而後僅依談話紀錄中之資料斷章取義逕自
    推斷原告有錯，實難以讓原告信服，詳閱談話紀錄從頭至尾
    僅能證明S 君在傅煦白之住所（亦為原告之住所）工作，無
    法證明原告有違反就業服務法之規定，所以被告以原告違反
    就業服務法第44條規定：「任何人不得非法容留外國人從事
    工作。」為由處分原告，似乎有些不妥。
  (六)行政院勞工委員會於96年6 月20日以勞職外字第0961102915
    號函，核准S 君之工作地點為「台北市中山區○○○路○ 段
    30巷3 弄21號」，今S 君依法於「台北市中山區○○○路○
    段30巷3 弄21號」出入與工作，並無不妥且合法，又依照就
    業服務法第57條第4 款之規定：「雇主聘僱外國人不得有下
    列情事：．．．四、未經許可，指派所聘僱從事第46條第1
    項第8 款至第10款規定工作之外國人變更工作場所。．．．
    。」，故傅煦白所聘僱之外籍勞工只能於行政院勞工委員會
    所核發之聘僱許可函之工作地點工作，所以不知被告為何指
    稱原告「非法容留外國人從事工作」？
  (七)被告於96年8 月9 日派員前往原告之住所訪查時，曾要求S
    君於工作地點之廚房洗手台上作清洗S 君物品之動作，以便
    讓被告所派來之諮詢員拍照來作為證明S 君有在工作地點（
    即訪查地點）工作之證據，此舉似乎有些不妥，如在製作虛
    假之證明要栽贓他人一樣，如被告使用此照片來當做證物，
    是否有牽涉到「栽贓」、「不實資料」、「偽証」及「偽造
    文書」之罪嫌？
  (八)綜上所述，原告確實並未違反就業服務法，原告亦不明瞭被
    告並無其他積極確切之證據足以認定原告有上開犯嫌，如何
    能認定原告有罪？依前開法規及判例之說明，自須為原告有
    利之認定，應認原告犯嫌均有未足，本案原處分與訴願決定
    違反民法及就業服務法之規定，實難予維持。請求原處分及
    訴願決定均撤銷。
三、被告答辯則以：
  (一)按「六、家庭看護工調派至雇主或他人之看護住（居）所：
    工雇主得免經本會許可，逕調派所聘僱之外籍工作者隨同被
    看護者從事家庭看護工作」為行政院勞工委員會96年12月3
    日勞職外字第0960510519號令修正發布之雇主指派所聘僱從
    事就業服務法第46條第1 項第8 款至第10款規定工作之外籍
    工作者變更工作場所認定基準之第6 工作類別（家庭看護工
    ）所明定。
  (二)卷查本件被告勞工局外勞查察員於事實欄所述時、地查獲S
    君於其許可地，從事家庭幫傭等工作，有原告、S 君之談話
    紀錄及現場照片在原處分卷可稽。本件認事用法，尚無違誤
    。
  (三)原告雖為如訴願理由之主張，按卷查被告所轄勞工局於96年
    8 月9 日與S 君之談話紀錄，其問答欄略以：「（問：請問
    你平常工作是什麼？你是照顧那一個人？有照顧阿嬤嗎？）
    答：早上我需要煮中藥、煮早餐、清廚房，然後去掃外面的
    落葉，餵後面房子的魚，洗衣服。然後我吃早餐，掃五個房
    間，用手擦地板。中飯後，需整理臥室，整理房子外面另一
    間倉庫。煮過晚飯後，再清一次廚房，再清一下臥室，也清
    客廳，最後清浴室。我要照顧5 個人（2 個大人、3 個小孩
    ），我未曾照顧阿嬤，我未曾看過她。我經常上午6 點工作
    到12點半夜甚至1 ～2 點。」另原告亦稱「S 君一來就來此
    工作，已工作2 個多月了。一直就在此工作．．．因我們考
    慮到每次去，S 君都得打包隨身衣物，很麻煩，所以沒有隨
    被看護人去。」依據上開筆錄內容及96年8 月9 日被告勞工
    局現場查察之結果，S 君稱其未曾照顧被看護人，尚屬可採
    。又依「雇主得免經本會許可，逕調派所聘僱之外籍工作者
    隨同被看護者從事家庭看護工作。」之規定，外籍勞工之許
    可地僅為主管機關方便管理、聯絡及訪查，實際上仍應依被
    看護者的所在地為其工作地，且本件原告不否認S 君於其住
    所提供勞務，被告依法裁處尚無違誤。
  (四)綜上所陳，本件原告違法事實至為明顯，被告對之予以處分
    於法自無不當及違誤，原告所訴無理由，請依法駁回原告之
    訴。
四、按業服務法第43條：「除本法另有規定外，外國人未經雇主
    申請許可，不得在中華民國境內工作。」；第44條：「任何
    人不得非法容留外國人從事工作。」；第57條第1 款：「雇
    主聘僱外國人不得有下列情事：一、聘僱未經許可、許可失
    效或他人所申請聘僱之外國人。…」；第63條第1 項前段：
    「違反第44條或第57條第1 款、第2 款規定者，處新臺幣15
    萬元以上75萬元以下罰鍰。」。次按行政院勞工委員會91年
    9 月11日勞職外字第0910205655號函釋：「查『就業服務法
    』（以下簡稱本法）第44條規定『任何人不得非法容留外國
    人從事工作。』係指『自然人或法人』與外國人間雖無聘僱
    關係，但有未依本法及相關法令規定申請許可，即容許外國
    人停留於某處所為其從事勞務提供或工作事實之行為而言。
    若二者間具聘僱關係，則為本法第57條第1 款之『聘僱未經
    許可、許可失效或他人所申請聘僱之外國人。』」所規範。
    又上開有無聘僱關係，應依客觀具體事實認定，如該外國人
    有勞務提供，而該自然人或法人對之有指揮監督關係，或有
    勞務報酬之約定者，則難辭無聘僱關係存在。」，核與法律
    本旨無違，自得予以適用。再按外國人從事就業服務法第46
    條第1 項第8 款至第11款工作資格及審查標準：「中央主管
    機關依本法第46條第1 項第10款規定指定之工作，其工作內
    容如下：．．．四、家庭看護工作：在私人家庭從事身心障
    礙者或病患日常生活照顧等相關事務工作。」。
五、經查，前揭事實概要欄所述，有Ｓ君經接受被告所轄勞工局
    之訪談紀錄，略為：「（問：請問你平常工作是什麼？你是
    照顧那一個人？有照顧阿嬤嗎？）早上我需要煮中藥、煮早
    餐、清廚房，然後去掃外面的落葉，餵後面房子的魚，洗衣
    服。然後我吃早餐，掃五個房間，用手擦地板。中飯後，需
    整理臥室，整理房子外面另一間倉庫。煮過晚飯後，再清一
    次廚房，再清一下臥室，也清客廳，最後清浴室。我要照顧
    5 個人（2 個大人、3 個小孩），我未曾照顧阿嬤，我未曾
    看過她。我經常上午6 點工作到12點半夜甚至1 ～2 點。」
    、「（問：誰付你薪水？你有薪資表？對薪資有問題嗎？）
    是甲○○的太太。她只付我一次薪水，我沒有薪資表。我至
    今應領兩次薪水，但只領了一次。對薪資我有問題，因為陳
    太太都從薪資中扣除她買給我的早餐－牛奶。他們早餐是只
    供應我一片吐司，有時連一片吐司也沒有，我的牛奶要自已
    付錢，從薪資中扣除。另外，我的加班費應是2,112 元，但
    是陳太太說我用家裡的電，充電我的手機，所以電費我得自
    已付，所以只給我加班費2,000 元。」、「（問：請問是否
    知道甲○○先生並非你的雇主？是否見到你的雇主？）我知
    道，我未見過我的雇主，也未見到過我要看護的人。」、「
    （問：請問你是否知道被看護人住那裡？）我不知道誰是我
    的被看護人，我不知道是男生或女生。但是，甲○○先生說
    我要看護的人是和他的妹妹住在一起。」；另有其以英文致
    被告所轄勞工局之信件，內載：「…I make this complain
    ant letter because I want to complain and ask help
    of my situation here. I signed my contract in the Ph
    il. as a caretaker but when I was arrived here, I do
    the household work/Domestic Helper,I expecting to ta
    kecare of an Elderly but there's none!... 」。此外，
    千慧公司經辦人丙○○於96年8 月17日被告所轄勞工局談話
    紀錄，略以：「（問：請問外勞有否反應申訴什麼事情？）
    大概從7 月初外勞就開始反應說沒有東西吃，工作時間過長
    ，均沒有休息。（問外勞有否申訴其工作內容是什麼？）有
    申訴她打掃、洗衣、煮飯，就是這樣子。沒有其他的事。」
    ，及傅煦白94年12月1 日簽署之委託書、傅煦白死亡證明書
    、S 君之動態查詢資料、行政院勞工委員會96年6 月20日勞
    職外字第0961102915號許可函等附於原處分卷可憑。另被告
    所轄勞工局派員於96年8 月9 日上午11時許赴原告住處查證
    未見傅孫雅華，原告陳稱傅煦白住在養護所、傅孫雅華住在
    其妹丁○○位於內湖區○○街71號1 樓住處；稽查人員隨即
    於當日下午14時許前往丁○○住處查證，惟查無人應門；再
    轉往傅孫雅華之戶籍地台北市內湖區○○○路162 巷92號12
    樓查訪，結果屋內有人回應「是誰」，被告勞工局人員復以
    「外勞諮詢中心」後，即未再有人回應，嗣向社區管理中心
    查得該處所聯絡人「林先生」手機電話，以手機與林先生聯
    絡結果，林先生則推稱傅孫雅華應仍在長安東路，傅煦白已
    死亡；承辦人員再於同年月13日下午19時許以同一手機聯絡
    林先生，林先生始告知其為丁○○之夫，傅孫雅華確實住在
    前揭敬業三路處所，並同意承辦人員於翌日9 時30分前往查
    訪；惟屆時承辦人員依約抵達敬業三路該址處所，經敲門無
    人回應，再透過管理員聯絡林先生表示他不敢作主，請承辦
    人不要為難他等語，以上情事有各該外勞業務檢查表、電話
    紀錄等附於原處分卷可憑，另經承辦人蔡淑惠到庭結證各該
    書面所載情事均屬事實；證人丁○○之夫林榮亦到庭證明
    伊即「林先生」，蔡淑惠所紀錄之內容均屬事實。足認Ｓ君
    受傅煦白聘僱雖經許可，惟其入境前傅煦白已死亡，無法履
    行雙方之聘僱關係，原告蓄意隱瞞，未向主管機關、千慧公
    司、Ｓ君說明實情，自行支付薪資予Ｓ君並指示Ｓ君於原告
    住處從事家庭幫傭工作，而非從事經許可之工作看護傅孫雅
    華，原告方為實際僱用Ｓ君從事家庭幫傭工作之人，原告所
    為乃屬違反就業服務法第57條第1 款聘僱他人所申請聘僱之
    外國人。被告忽略原告支付薪資及指示Ｓ君提供勞務，雙方
    已成立聘僱契約之事實，認定原告與Ｓ君間無聘僱關係，而
    科以違反就業服務法第44條規定之違章責任，尚有誤會。
六、至原告主張Ｓ君確實在其住處擔任其乾媽傅孫雅華之看護工
    ，千慧公司人員前來探視時也有看到傅孫雅華，僅被告勞工
    局派員調查時，適逢傅孫雅華不滿意Ｓ君之工作情形而前往
    其妹家中居住，況行政院勞工委員會核准S 君之工作地點為
    「台北市中山區○○○路○ 段30巷3 弄21號」，今S 君依法
    於「台北市中山區○○○路○ 段30巷3 弄21號」，自無違法
    之處云云。惟查，Ｓ君入境前傅煦白已死亡，無法履行雙方
    之聘僱關係，原告蓄意隱瞞，自行支付薪資予Ｓ君並指示Ｓ
    君於原告住處從事家庭幫傭工作，而非從事經許可之工作看
    護傅孫雅華等情事，已詳述於前。Ｓ君既係受聘僱為看護工
    ，卻未隨同被看護之傅孫雅華暫住他處，反倒任由傅孫雅華
    自行居住他處，實與經驗法則不符；縱傅孫雅華不滿意Ｓ君
    之工作情形，其為受看護人，自應指揮Ｓ君如何提供勞務以
    符合要求，焉有僱而不用，且未見傅孫雅華自行或透過原告
    向千慧公司反映請求協助之理？又原告如非蓄意隱瞞傅煦白
    死亡，趁機自行聘僱Ｓ君從事家庭幫傭工作，何以於被告所
    轄勞工局人員前往調查時，不說明事實並確實指明傅孫雅華
    之所在？又其雖提出一紙台北市中山區正守里里長林洳萱所
    出具之98年1 月20日居住證明書，載明傅孫雅華居住於原告
    住處，惟此與丁○○於98年1 月21日在本院準備程序中，供
    證傅孫雅華居住於台北市○○○路162 巷92號12樓，由伊申
    請看護工進行照顧，另有其外甥協助照顧之內容（見本院卷
    第77 頁 ），顯然不符，上開里長證明書自不可採。原告另
    提出有傅孫雅華簽名之切結書，載明Ｓ君確實從事看護其本
    人之工作，惟傅孫雅華與原告間既有如原告所稱之義母子之
    情誼，且其年逾80（12年生），膝下無子，生活起居有需仰
    賴原告一家人扶持，自難期其切結書所載內容客觀確實足以
    為證。另證人丙○○於本院結證時，固稱公司接獲Ｓ君之反
    應，指派伊於96年7 月間前往探視時，伊有看到傅孫雅華等
    語，惟其亦證稱伊係先與原告之妻聯絡後才登門探視，故傅
    孫雅華之在場非無可能係原告刻意安排，故丙○○一次登門
    所見情形，並不足以證明Ｓ君受僱擔任看護傅孫雅華之工作
    。綜上，原告主張並不可採。
七、本件原告蓄意隱瞞申請聘僱外勞之傅煦白業已死亡之事實，
    自行趁機支付薪資予Ｓ君並指示Ｓ君於原告住處從事家庭幫
    傭工作，為實際僱用Ｓ君從事家庭幫傭工作之人，原告所為
    乃屬違反就業服務法第57條第1 款聘僱他人所申請聘僱之外
    國人。被告認定原告與Ｓ君間無聘僱關係，而科以違反就業
    服務法第44條非法容留外國人從事工作之違章責任，其認事
    用法固有違誤。惟違反該法第44條或第57條第1 款規定，均
    依同法第63條第1 項裁罰，亦即處罰額度相同，最輕罰金金
    額均為15萬元。被告認定原告違章責任之事實及法律依據雖
    有錯誤，惟其裁罰15萬元，與違反同法第57條第1 款聘僱他
    人所申請聘僱之外國人之違章責任最輕罰責相同，故此裁罰
    處分尚無侵及原告之權利，原處分及訴願決定自無撤銷之必
    要，仍應予以維持。原告訴請撤銷原處分及訴願決定，為無
    理由，應予駁回。又本件為簡易訴訟事件，爰不經言詞辯論
    ，逕為判決，併予敘明。
據上論結，本件原告之訴為無理由，爰依行政訴訟法第98條第1
項前段、第233 條第1 項、第236 條，判決如主文。
中    華    民    國    98    年    1     月    23    日
                        臺北高等行政法院第四庭
                                      法  官  李  玉  卿
上為正本係照原本作成。
本件以訴訟事件所涉及之法律見解具有原則性者為限，始得於本
判決送達後20日內向本院提出上訴狀並表明上訴理由，如已於本
判決宣示後送達前提起上訴者，應於判決送達後20日內補具上訴
理由（均按他造人數附繕本），且經最高行政法院許可後方得上
訴。
中    華    民    國    98    年    1     月    23    日
                                      書記官  陳  又  慈


司法院資訊處製作；財團法人民間司法改革基金會備份。
